【裁判字號】    88,重訴,330
【裁判日期】    891030
【裁判案由】    侵權行為損害賠償
【裁判全文】
臺灣臺南地方法院民事判決                        八十八年度重訴字第三三○號
    原      告  甲 ○ ○
    訴訟代理人  何建宏律師
    複代理人    郭家祺律師
    被      告  丙○○○  住台.
                乙 ○ ○  住.
    共      同
    訴訟代理人  賴鴻鳴律師
                林錫恩律師
                黃俊達律師
右當事人間因詐欺案件，經原告提起附帶民事訴訟，請求侵權行為損害賠償事件，由
本院刑事庭裁定移送民事庭審理，本院判決如左：
    主    文
原告之訴及假執行之聲請均駁回。
訴訟費用由原告負擔。
    事    實
甲、原告方面：
一、聲明：
  （一）被告應連帶給付原告新台幣（下同）二千八百八十一萬六千元正，及自起訴
        狀繕本送達之翌日起至清償日止，按年利率百分之五計算之利息。
  （二）原告願供擔保請准宣告假執行。
二、陳述：
  （一）查被告丙○○○、乙○○係夫妻，被告丙○○○於民國（下同）八十二年底
        透過原告之妹李美櫻介紹而與原告結識，自八十二年十二月九日起至八十五
        年六月間，被告二人基於共同意圖為自己不法所有之概括犯意，在嘉義市○○○路三十七巷三十五號原告之住處，以小孩生病、丈夫事業不順、婆婆健
        康等因素為由，訛騙原告有流年劫數，需要放置現金於無形神像下押運，方
        得時來運轉，致使原告心生畏懼，而陷於錯誤，聽信其言，遂依被告之要求
        給付押運金，藉以改運，又因被告丙○○○稱其無郵局帳戶，要求原告將錢
        匯至李美櫻之帳戶內再提領交付，故自八十二年十二月九日起至八十四年八
        月十九日止，原告即以每次六萬元不等之金額透過嘉義郵局分七十四次匯至
        李美櫻於台南縣下營郵局開設之０二二八六一號帳戶內，再由其當天全數提
        領後交付被告丙○○○收訖，總計金額達一千七百八十一萬六千元，此業據
        李美櫻於刑事程序歷次偵審中證述綦詳，並有卷附之郵局匯領紀錄可稽，而
        被告丙○○○確至八十三年九月二十日始於郵局開戶，亦有其提供之郵政儲
        金簿首頁影本可查。
  （二）另自八十三年六月四日起，被告丙○○○再以李美櫻護理工作繁忙無法隨時
        代為領款為由，要求原告將十萬元不等之金額陸續匯入其父高元德於下營農
        會中營辦事處開立之000－000－00000000號帳戶內，至八十
        五年四月六日止，前後計六十六次，金額為一千一百九十二萬元整，所有款
        項亦於匯款當天即被提領一空，手法如同一轍，此犯罪事實業經鈞院八十七
        年度易字第一三九六號分別判處被告有期徒刑一年六月在案。
  （三）原告因聽信被告之言，為求改運而將積蓄陸續匯給被告丙○○○一空，致八
        十四年以原告之夫莊全義支票向訴外人馬素秋調借金錢，因次數頻繁致馬素
        秋起疑而向莊全義詢問，及於八十四年四月六日莊全義有一面額二百十萬元
        之支票到期，惟恐存款不足跳票損及莊全義信用，故原告早於三月底時即向
        被告丙○○○告之上情，要求返還押運金，惟被告丙○○○以時間未到若提
        前取回將功虧一匱為由搪塞，斯時莊全義發覺家中資金去向不明質問原告，
        原告不敢據實以告，只得訛稱係被告丙○○○借走，莊全義只得再向訴外人
        林麗娜籌措，至此莊全義已知被告與原告間之資金往來緣由加以勸阻，惟被
        告一再強調押運時間未滿，倘提前取回恐功虧一匱，待功德圓滿時自當全數
        返還原告云云，原告則因匯給被告之金額龐大，又怕家中遭遇不測，因之受
        制於被告，乃依其指示繼續匯款至高元德帳戶內押運。
  （四）蓋一般人於境遇不順驚慌無助情況下，為求平安，依附於宗教，尋求精神上
        慰藉或解脫所在多有，因之民間傳統信仰之作法改運說法，信之者不少。而
        原告自與被告丙○○○結識並交付金錢押運以來，夫婿莊全義經營之三普窯
        業公司於興建期間，工地曾發生多起意外，莊全義人在現場卻均幸運地毫髮
        無傷，被告丙○○○稱此為押運金發揮改運效用，致使原告不得不信，甚於
        八十四年五月六日莊全義得知被告丙○○○之詐騙手法後，原告猶執迷不悟
        ，持續暗中匯款至高元德帳戶，其中除被告恐嚇原告：「莊全義已知你匯押
        運金之事，神明很不高興，若再不提供金錢持續作法改運恐全家將遭不測，
        就連以前改運的錢都不能取回」等語，並保證八十五年五月功德圓滿時即可
        全數取回押運金外，於八十四年八月三十一日莊全義工地再度發生觸電意外
        ，承包工人有一死亡，使原告內心更加恐懼，不得不繼續匯款押運。社會上
        諸多假藉信仰詐財事件，實不能全以科學理性角度加以分析，至彼此學歷高
        低更無法藉以評斷各人心理對宗教信仰依賴度之強弱，故學歷較高之原告受
        國小畢業之被告假藉改運之說蠱惑而交付財物乙情即非事理所無。乃原告於
        夫婿莊全義八十四年五月份知情後，宥於上開因素仍對被告說法深信不疑持
        續匯款至八十五年四月六日止，至七月份被告未依約於功德圓滿時返還押運
        金，又履催不還，原告始知受騙遂向調查站提出告訴。
  （五）按「因故意或過失，不法侵害他人之權利者，負損害賠償責任」民法第一百
        八十四條第一項前段定有明文，又「數人共同不法侵害他人之權利者，連帶
        負損害賠償責任」同法第一百八十五條第一項亦有規定，現被告等基於詐欺
        之犯意連絡，共同不法侵害原告財產權，自應負賠償之責，核原告因被告實
        施詐欺犯行所受財產損害總計為二千九百七十三萬六千元整，惟因原告起訴
        時未得其匯入高元德帳戶內之匯款明細，僅約略記得金額為一千一百萬元，
        故請求返還二千八百八十一萬六千元，其中差額九十二萬元原告不予請求，
        又原告係於八十五年七月間始知遭被告詐騙情事，因之原告於八十七年六月
        十七日提起本訴，尚未逾二年時效，原告爰依刑事訴訟法第四百八十七條第
        一項之規定，訴請如聲明所示。
三、證據：提出匯款明細一件、和解書影本二件、匯款至李美櫻之帳戶明細一件、匯
    款至高元德之帳戶明細一件、匯款單影本數件為證，並引用台灣高等法院台南分
    院八十八年度上易字第一三九四號刑事案件全卷內所附證據。
乙、被告方面：
一、聲明：
  （一）原告之訴及假執行之聲請均駁回。
  （二）如受不利之判決，願提供擔保請准宣告免為假執行。
二、陳述：
  （一）於台灣高等法院八十八年度上易字第一三九四號刑事案件中，原告於調查站
        供稱被告夫婦假藉神力騙得三千多萬元，其中李美櫻六十萬四千元，甲○○
        約一千五百萬元，李王阿富約二百八十七萬元，嗣則改稱共受騙約二千餘萬
        元，但就每人所受騙之金額究如何，則無法明確指述，再依該卷附以原告名
        義匯入高元德下營鄉農會帳戶內之金額僅一千零四十四萬元（此包含原告所
        稱，發現被騙後，還陸續匯四百七十一萬餘元之部分，才有所謂之一千零四
        十四萬元），與原告所供之受騙金額亦有相當之差距，其餘就李美櫻及李王
        阿富部分，渠二人究係於何時、何地，以何種方式交付給被告夫婦多少金額
        ，則迄至刑事案件第一審辯論終結以前均未見渠二人提出任何資金證明，以
        佐證其所言非虛，所謂借錢來支付押運錢，一年後歸還云云，更與常情不合
        ，雖李王阿富曾提出被告丙○○○所出具之五十萬元借據，作為受騙之依據
        ，惟此五十萬元不僅與其所稱被騙二百八十七萬元之金額不合，且如該五十
        萬係供押運用，而假借貸之名向李美珠所借得，則在被告丙○○○與李美珠
        素眛平生，彼此不相識之情況下，李美珠何以竟願出借？又何以見被告丙○○○在借據上簽原告之名，不論李美珠或李王阿富均未表示反對，反任被告
        取走該五十萬元？可見被告丙○○○所言：「該五十萬元是原告向其母所借
        ，由伊代拿。」等等，應屬實情，否則李王阿富及李美珠豈有不當場異議之
        理！況李王阿富於八十六年九月三十日偵訊時既稱：「八十三年間他（指丙○○○）向我借四百萬元，但我向人借款不著才向我姪女（即陳美珠）借來
        二十萬元借給她，後來她向我說要改運共陸續拿走二百七十多萬元，由其夫
        載她來拿款的」，則此五十萬元，究竟係四百萬元借款之一部分，抑或係其
        所謂押運金之一部分，無法具體確定，自不得遽為係押運金之不利認定。
  （二）茍如原告所稱係被告夫婦假神力解厄，須壓錢在神明桌下為名，向渠等斂財
        ，則原告就動輒幾萬元甚至百萬元之現金如何壓在神明桌下？密室在何處？
        如此巨額之金錢應如何包裝？如何押運？衡情均會有所知聞，或與被告協商
        ，並親自參與押運儀式，焉有可能不加聞問，而無端一再匯款之理，是以原
        告之指控押運云云，實令人難以想像，且既係在被告家中作法解運，則何須
        應被告丙○○○之要求，對其夫隱瞞其事？凡此均足令人懷疑原告指述之事
        實。
  （三）又一般民間信仰，在驚慌無助之情況下，為求平安，均透過個人信仰之方式
        ，尋求精神上之解脫與慰藉，所謂收驚、祈福解厄等趨吉避兇之儀式，乃因
        此因緣而生，而一般人對於提供勞務之施作法事者，亦均會給付一定數額之
        報酬，以為謝禮，此為一般社會所容許並視為正當之宗教活動，是難以被告
        丙○○○於十年前曾設神壇一事，即預設立場，進而推論其必有藉宗教向原
        告斂財之不法情事，且證人姜陳素丹既未實際上讓被告收驚解厄，其於刑事
        案件中所為之證言自不得為被告犯罪之佐證，更遑論被告自十餘年前遷至麻
        豆後，即專心經營宰雞事業，而未再從事收驚行業。
  （四）證人馬素秋於刑事案件中所為之證詞亦不得採為被告不利之認定。蓋：
        1.證人馬素秋於八十七年三月二十七日偵查時先稱：「她朋友買地缺錢要伊
          幫忙，是甲○○帶丙○○○來向我說她的神明指示，她會陰陽眼，她要買
          地，因錢不夠，要向伊借錢，後來伊借一千萬元左右之錢給甲○○，讓她
          轉交給丙○○○」，嗣於八十七年九月二十四日刑事第一審調查時則改稱
          ：「八十三年間甲○○告訴我，她有朋友丙○○○很有功力，她要買土地
          ，很有潛力，但她一時無這麼多資金，就透過甲○○向伊借錢，而她願意
          開莊全義之支票做擔保，陸續借了一千多萬元」，核其就借錢之經過情形
          ，係原告帶被告丙○○○本人，或透過原告個人出面借錢轉交，前後所供
          互相出入抵觸，且就每次借款之金額如何，土地位置及坐落地號、面積，
          是否足為其債權之清償，亦均未具體說明，自難僅憑證人曾交錢給原告一
          節，即推論原告確已轉交被告丙○○○，且被告有何斂財不法情事，況一
          千多萬元，為數甚鉅，證人何以僅憑原告之隻字片語，絲毫未要求被告陳
          高素霞出具任何債權憑證及無任何抵押擔保之情況下，即無息借給陳高素
          霞如此高額之款項，又為何未要求丙○○○開立本票，反以原告之夫即莊
          全義之支票作為擔保，甚且將錢交由原告轉交被告而未要求被告丙○○○
          親自簽收，顯與常情相悖。
        2.再依李美櫻下營郵局第00000000000號帳戶自八十二年十二月
          十日起至八十四年八月十九日止之往來明細，與高元德帳戶內之金額互核
          ，更無法查對何筆款項係證人馬素秋所出借，而由原告轉匯至被告所指定
          之高元德帳號內？所謂現金交付更乏依據，再證人柯素秋固證稱：八十四
          年四月間，馬素秋打電話告訴伊，說甲○○她們要買土地還欠二百萬元，
          我就將二百萬元借給她們，開莊全義之支票做擔保，但過了很久均未還錢
          ，八十四年五月間莊全義就找伊和馬素秋去甲○○家中，記憶中丙○○○
          在場，丙○○○承認有向甲○○借一千多萬元，願提供農地作抵押，並當
          場簽了一千三百五十萬元之借據給莊全義云云，惟此一千三百五十萬元，
          由莊全義邀同馬素秋及柯素秋兩位在場以觀，顯係處理馬、柯二人所出借
          金錢之事宜，姑不論被告始終否認有透過原告向馬、柯二女借錢之情事，
          縱認馬、柯二女之上開證詞確屬實在，則亦僅能證明上訴人丙○○○確曾
          向馬女或原告借錢而已，要與假鬼神斂財無關，蓋證人既借錢供被告陳高
          素霞投資買賣土地之用，自不生假藉神力騙財之問題，否則如認被告陳高
          素霞係詐欺取財，則何以出面借錢且拿錢復向馬素秋等人隱瞞該錢係供作
          一己運用之原告反而係被害人，而非共犯，殊難令人理解。
        3.且該一千三百五十萬元如係原告與被告丙○○○間之借貸糾紛，則由前揭
          柯、馬二女之供詞內容始終未曾提及該錢係原告交給被告解運之用，再由
          被告於曾拿匯錢予甲○○各情綜觀，可見兩造應該互有金錢之往來，而馬
          、柯二女之前揭證詞亦只能證明兩造間尚有債務之民事糾葛而已，要不能
          採為不利於被告之佐證甚明。
  （五）又證人曾秋巖於八十七年一月十三日刑事案件偵查中曾證稱：「八十四年六
        、七月間曾去乙○○家買雞，見他屋內五、六人在吵架，美蘭很痛苦說要去
        死，她先生問她說真的有欠乙○○他們二千四百萬元，美蘭說有，她先生很
        生氣，說回嘉義家再處理」，於八十七年九月二十四日刑事案件第一審訊問
        時亦稱：「八十四年三、四月間在乙○○家中看過莊全義一次，那天有說到
        錢之事，那時莊全義問他太太是否欠丙○○○二千四百萬元，甲○○有點頭
        ，而他母親亦責問甲○○」等語，雖曾某就何時前去被告乙○○家之時間及
        細節，未能清楚記憶，致供詞略有出入，但對於原告確有承認積欠被告二千
        四百萬元債務一節，則始終供證如一，而莊全義雖否認有欠錢之事，但亦自
        承應是八十四年五月六日那天前去被告家中，衡情證人曾秋巖與兩造既無特
        別之利害關係，而僅為買雞之緣故前去被告家中，自無偏坦任何一方之必要
        ，其證詞應堪採信。再者，如原告所供遭騙確屬實情，則何以於八十四年五
        月發覺被騙後，且雙方已撕破臉之情形下，仍未採取法律行動報警處理，而
        反乎常情繼續匯款至高元德之帳戶內？其就刑事案件所附錄音帶之譯文，又
        何以初稱：不清楚有無這些對話？嗣則一再否認之？是由雙方繼原告家中討
        論金錢事宜後，再次協調，且丙○○○前次係隻身在場，暨原告於第二次協
        調時坦承積欠二千四百萬元債務並於八十四年五月中旬發覺所謂被騙後，仍
        持續匯錢等情綜觀，可見被告丙○○○所辯：一千三百五十萬元之借據係被
        迫簽發，應非全屬無稽之詞，且原告亦確實積欠其債務，否則原告焉有無端
        承認債務並持續匯款之理，其徒託空言謂：因丙○○○訛稱若鬧大，會觸怒
        神明，伊仍相信始再匯款云云，有違事理之常！
  （六）被告夫婦累積多年之事業收入及家產甚至鉅額簽賭六合彩之所得，雖非富有
        之家，但絕非無餘力借貸他人，此由被告丙○○○於台南縣下營郵局第00
        000000號帳戶，自八十二年四月起，其戶頭動輒有數十萬元至百萬元
        以上之存款入帳，另被告乙○○在同一郵局亦每隔數日即有零星幾萬元之存
        款，及其下營鄉農會0000000－0之帳戶內亦常有數百萬元之存（匯
        ）款，且存款餘額亦常有八、九百萬元整，可見渠等並非無餘力借錢予他人
        ，況出借人因本身資金不足，但基於朋友或商機之立場，復轉向第三人調現
        ，並從中賺取利息圖利，在社會上亦屢見不鮮，故被告確有借貸二千四百萬
        元予原告，此可由原告於錄音帶中拜託被告乙○○再幫她調現五、六十萬元
        及被告乙○○於調查站訊問其資金來源時已供明有部分係向親友所借自足徵
        之。
  （七）原告單方猜測之詞，實不得作為被告乙○○有犯意聯絡之依據，而令被告乙○○負共同侵權行為責任，蓋：
        1.在刑事案件中，原告於八十五年七月三日調查站係供稱：「高素霞自從八
          十二年間起就對於外謊稱本身係仙姑化身，具有神力，可替人治病解運。
          」云云，然並未具體指摘被告乙○○有何附合其妻或參與作法之情，又被
          告丙○○○於調查站亦稱：「甲○○向她借錢時，伊要告訴她先生，由她
          先生自其所有之下營鄉農會中營辦事處、下營郵局、華銀麻豆分行之帳戶
          中領出現金或直接電匯予甲○○」云云，足證被告乙○○就其妻與原告雙
          方資金往來之原由與經過，並未與原告有何直接之接觸，而係事後依其妻
          之指示而為提、匯款，自難以此事後之行為，遽認其與其妻間有任何犯罪
          之聯絡。
        2.且觀諸原告於調查站係以：「乙○○經常陪同高素霞分別至李美櫻、李美
          蘭，李王阿富住處收取前述押運金」，進而推論「足見乙○○亦知情參與
          」云云，惟據原告於八十六年九月三十日刑事偵訊坦供：「丙○○○陸續
          向伊騙二千多萬元．．．向伊說不要讓她丈夫知道」；及八十七年六月二
          十四日於刑事第一審稱：「丙○○○要我不能告訴她先生」，暨另證人馬
          素秋於八十七年三月二十七日偵查時證稱：「甲○○說朋友買地缺錢要伊
          幫忙，是甲○○帶丙○○○來向我說，她的神明指示，她會陰陽眼，她要
          買地錢不夠要來向我借錢，還特別交待不能讓其先生知道．．．乙○○我
          從沒見過」；及姜陳素丹證稱：「乙○○我沒見過，我小姑馬素秋曾向我
          拿錢借給李素蘭，之後再轉借丙○○○，後來丙○○○未按時還錢，我打
          電話給她先生，她先生說他不缺錢，為何他太太借那麼多錢」等語云云，
          在在均顯示被告乙○○對於原告與其妻丙○○○之金錢往來情形，事先並
          未參與其事，而係依其主觀之認知即借貸關係與原告協議解決債務，是被
          告乙○○既未向原告佯稱其妻具有如何之神力，縱其曾陪同其妻向原告拿
          取款項，亦不能認其與被告丙○○○有何犯意之聯絡。
        3.況原告既供稱應被告丙○○○之要求，未告知其夫即被告乙○○係為消災
          解厄而交付之押運金，且渠等就被告乙○○於何時何地偕同其妻向她們拿
          錢無法具體清楚指述，徒以陪同丙○○○拿押運錢，即認其為共犯，無非
          係出於臆測之詞，不僅與渠等上開供詞互異，且乏適當之立證。
  （八）退萬步言之，據鈞院八十七年度易字第一三九六號刑事判決事實欄認定之事
        實及原告於八十五年七月三日於台南縣調查站供稱：「八十四年五月被調查
        人互助提起，始知受騙．．．」云云，可知原告知悉被騙事實之時間為八十
        四年五月間，從而原告於八十七年六月十七日起訴請求，已罹於時效，此觀
        民法第一百九十七條第一項前段即明，是以原告之請求，顯無理由，應予駁
        回。
三、證據：引用台灣高等法院台南分院八十八年度上易字第一三九四號刑事案件全卷
    內所附證據。
丙、本院依職權調閱台灣高等法院台南分院八十八年度上易字第一三九四號刑事案件
    全卷。
    理    由
一、原告起訴主張：被告二人自八十二年十二月九日起至八十五年六月間，連續以原
    告之小孩生病、丈夫事業不順、婆婆健康等理由，訛騙原告有流年劫數，需要放
    置現金於無形神像下押運，方得時來運轉，致使原告陷於錯誤，而依被告之要求
    給付押運金，藉以改運，其中由原告陸續將錢匯至原告之妹李美櫻於台南縣下營
    郵局之帳戶內再提領交付予被告之金額達一千七百八十一萬六千元，又陸續匯入
    被告丙○○○之父親高元德於台南縣下營農會中營辦事處之帳戶內再提領由被告
    取得之金額則達一千一百九十二萬元，迄至八十五年七月間，被告未依約於功德
    圓滿時返還押運金予原告，又履催不還，原告始知受騙而向調查站提出告訴，原
    告因遭被告詐欺所受之財產損害總計為二千九百七十三萬六千元，原告僅請求返
    還二千八百八十一萬六千元，其中差額不予請求，又原告於八十七年六月十七日
    提起本訴，距原告知悉遭被告詐騙情事時尚未逾二年時效，原告為此爰依刑事訴
    訟法第四百八十七條第一項，及民法第一百八十四條第一項前段、同法第一百八
    十五條第一項之規定，訴請如聲明所示云云。
二、被告則以：被告並沒有向原告說要收驚改運、要押運金這回事，反而係原告向被
    告借款，除部分還款外，尚有二千四百萬元未清償，被告有累積多年之事業收入
    及家產，甚至鉅額簽賭六合彩之所得，雖非富有之家，但仍有餘力借貸款項予原
    告，且證人曾秋巖於刑事案件中之證詞亦足證之，原告所提之台南縣下營郵局李
    美櫻之帳戶往來資料，僅能證明其與李美櫻有資金往來，並無任何資料顯示該一
    千餘萬元之現金，係由被告領走，又原告雖有電匯款項至高元德帳戶，但被告亦
    曾分別匯款一千四百三十萬元予原告及其夫，且原告夫婦與被告曾先後就雙方之
    金錢糾紛，分別在兩造家中洽談，足見兩造彼此間互有資金之往來，雙方因長期
    借貸之往還，又基於朋友之誼，未具體留下字據，造成雙方認知上之差距，導致
    帳目不清，彼此互指對方欠款，故原告之上開匯款不能作為係供被告押運之論據
    ，否則依原告受有高職之教育程度，殊無可能於發現被騙後仍繼續匯款之理，又
    原告於刑事案件中所舉證人馬素秋之證詞係關於投資土地之借貸，證人姜陳素丹
    之供詞充其量僅能證明被告十餘年前曾設神壇而已，對於被告夫婦有無假宗教、
    鬼神之名騙財均無涉，自不能依渠等未親自見聞之事實，即認被告有詐欺之事實
    而應負侵權行為損害賠償責任，況若原告所稱被告假神力解厄屬實，則動輒幾萬
    元甚至百萬元之現金如何壓在神明桌下？密室在何處？如此巨額之金錢應如何包
    裝？如何押運？原告怎可能不加聞問，而無端一再匯款？是以原告之指控押運云
    云，實令人難以想像，退萬步言之，依原告於台南縣調查站之供述可知原告知悉
    被騙之時間為八十四年五月間，原告迄至八十七年六月十七日始提起本訴請求賠
    償，顯已罹於時效，是以原告之請求，顯無理由，應予駁回等語，資為抗辯。
三、依原告所提出之匯款明細及匯款單等證物觀之，原告自八十二年十二月九日起至
    八十四年八月十九日止，曾以每次六萬元不等之金額透過嘉義郵局分七十四次匯
    至李美櫻於台南縣下營郵局開設之０二二八六一號帳戶內，金額總計達一千七百
    八十一萬六千元，另自八十三年六月四日起至八十五年四月六日止，曾將十萬元
    不等之金額分六十六次陸續匯入被告丙○○○之父親高元德於下營農會中營辦事
    處開立之000－000－00000000號帳戶內，金額總計達一千一百九
    十二萬元。然原告所提其匯款至李美櫻帳戶之資料僅足證其與李美櫻有資金往來
    ，並無任何資料顯示李美櫻之前開帳戶內一千餘萬元之現金，係由被告領走，且
    經本院調取台灣高等法院台南分院八十八年度上易字第一三九四號原告告訴被告
    二人詐欺之刑事案件全卷核閱結果，原告於調查站調查時陳稱其受騙押在神明底
    下之現金約為一千五百萬元，另遭被告詐借一千三百五十萬元之現金；於檢察官
    偵查中則稱其交給被告二人將近二千萬元；嗣於八十八年八月二十日在台灣高等
    法院台南分院庭訊時又稱伊係因妹妹介紹才認識丙○○○，伊沒有去過她家，都
    是用電話聯絡，她家設有神壇，說能消災解厄解運要押運金，每次幾十萬元或幾
    百萬元都有，共被詐騙二千九百七十三萬元等語，而於本院則稱其遭被告詐欺所
    受之財產損害總計為二千九百七十三萬六千元，是原告前後所稱其被騙金額有極
    大差異，其是否確有交付其於本件所主張之金額予被告，實難以認定。縱使原告
    主張上開匯款共計二千九百七十三萬六千元均係交付予被告屬實，則上開匯款究
    竟是如原告所言屬被告詐騙所得？還是如被告所言係原告欠錢還款？不無疑問，
    此亦為兩造爭執之重點。經查：
    (1)原告所匯款項倘係供押運使用，因其所交付之金額甚鉅，衡情被告施法消災解
      運之工作必定繁重，且因於渡過劫難功德圓滿時押運金即應全數交還原告，則
      雙方理應會事先約定給付被告多少酬勞金，以避免事後紛爭，惟原告始終未提
      及支付酬勞金之事，顯與常情有違；又押運金要放置在神像下方，將來於渡過
      劫難後即必須交還原告，所交付之押運金又如此鉅額，原告為何不堅求須當場
      親見被告將押運金放置神像下方作法會之經過，及考慮該地點存放鉅額現金是
      否安全可靠，竟然會毫無警覺而連續聽從指使交付鉅額押運金予被告，實難想
      像，何況被告丙○○○僅國小畢業、被告乙○○僅國中畢業，而原告係高職畢
      業，學歷不低，原告竟被學經歷低之被告分多次行騙長達數年之久，並分數十
      次交付所謂押運金而不能發覺其虛，更與常情有悖，益見原告之指訴難予遽信
      。
    (2)證人曾秋巖於刑案偵查中證稱：「有一天下午三、四點我去買雞，見他（指乙○○）家屋內五、六人在吵架，除乙○○夫婦、其他人我不認識，我進去坐一
      邊，後來聽到他們提到錢的事，（當時情形）美蘭很痛苦說要去死，她先生問
      她說真的有欠乙○○他們二千四百萬元？美蘭說有，她先生很生氣，說回嘉義
      再處理。我沒聽說他們要如何還錢，因為當時事情較激烈，（所以記得）」（
      見偵查卷八十七年一月十三日筆錄）；又於刑案第一審證稱：「八十四年三、
      四月間在乙○○家看過（莊全義、甲○○）一次，那天我去他家買雞，乙○○
      叫我在他家坐一下，有看到五、六人在那裡談話，有說到錢的事，那時莊全義
      問她太太是否欠丙○○○二千四百萬元，甲○○有點頭，而他母親亦責問甲○○，後莊全義有拿一張白紙給乙○○，乙○○將紙撕破，過沒多久莊全義他們
      就回去了」等語（見刑案一審卷八十七年九月二十四日筆錄），及證人陳貴美
      於刑案偵查中證稱：「（八十四年四月）我當時在乙○○家學宰雞，之前我不
      認識美蘭，當天早上乙○○叫我開車載他太太送去甲○○家，他家在嘉義，之
      前我沒有去過，拿八百萬元他們夫妻整理時我在旁邊看。他們說甲○○做生意
      急用借的，（問：他們夫妻家有神壇、收驚？）均沒有。高素霞自己拿錢進去
      他家，我沒下車，錢放在車內，後來他們二人上車，甲○○報路，我載他們至
      中國國際商銀，我因沒有停車位，我留在車內，他們二人下車」等語（見偵查
      卷八十七年一月十三日筆錄），是證人曾秋巖、陳貴美之證述與原告指訴其受
      被告詐騙之情節大異其趣。
    (3)又原告在台南縣調查站指訴被告詐欺分文未還，於被告提出原告之借款證據後
      ，又翻異其前所述，謂被告有返還部分押運金之事（被告則堅決否認有押運金
      一事），益徵原告之指訴有重大瑕疵。
    (4)證人姜陳素丹於刑案偵查中雖證稱：「我原先認識丙○○○的妹妹，她妹妹介
      紹說她會收驚，還會解運，當時在朋友家幫我抓筋骨，說要解運一次二千元，
      這是十年前之事，後來朋友再找我去，我就不去了，被告的家我從來未去過」
      等語（見偵查卷八十七年三月二十七日筆錄），則既已事隔十年之久，原告何
      以知悉證人曾被被告丙○○○抓筋骨之事而予舉證，且證人仍可記憶清晰，顯
      難想像，何況被告丙○○○否認曾因其妹妹之介紹而認識證人姜陳素丹及為其
      抓筋骨之事，縱被告丙○○○於十年前有證人所指抓筋骨及為人解運之事，自
      不得因之推論被告必有藉宗教向原告歛財之不法情事，況證人既未實際上讓被
      告收驚解厄，無從依其未曾親自經歷之事，資為被告有詐欺犯行之佐證，是該
      證人之證詞並不足為被告不利之認定。
    (5)證人馬素秋於刑案偵查中先稱：「我是甲○○的朋友，她說朋友買地缺錢要我
      幫忙，是甲○○帶丙○○○來向我說，她的神明指示，她會陰陽眼，她要買地
      ，因錢不夠，要來向我借錢，還特別交待不能讓她先生知道，後來我借一千萬
      元左右的錢給甲○○，讓她轉交給丙○○○，所以開甲○○先生莊全義的支票
      給我，事後也由莊全義出面還我錢的，我從未去過丙○○○家裡，後來發現有
      問題就改與丙○○○接洽過，乙○○從未見過」（見偵查卷八十七年三月二十
      七日筆錄）；嗣於刑案第一審調查時改稱：「八十三年間甲○○告訴我，她有
      一個朋友丙○○○很有功力，他要買土地，很有潛力，但他一時無這麼多資金
      ，就透過甲○○向我借錢，而他願意開莊全義之支票做擔保，陸續借了一千多
      萬元」等語（見刑案一審卷八十七年九月二十四日筆錄），核其就借錢之經過
      情形，先稱係原告帶被告丙○○○本人前來借款，嗣又稱被告丙○○○透過原
      告借款轉交，前後所供互相出入牴觸，且陌生人借款利息如何約定、分多少次
      借款、每次交付多少借款金額、證人資金來源如何，亦均未具體說明，自難僅
      憑證人馬素秋謂曾交錢予原告一節，即推論原告確將款項轉交被告丙○○○及
      被告有何不法斂財情事，況一千多萬元，為數甚鉅，證人何以僅憑原告之隻字
      片語，絲毫未要求被告丙○○○出具任何債權憑證及無任何抵押擔保之情況下
      ，即無息借給陌生之被告丙○○○如此高額之款項？又為何未要求被告丙○○○開立本票，反以原告之夫即莊全義之支票作擔保？甚且將錢交由原告轉交被
      告丙○○○而未要求被告丙○○○親自簽收，顯有悖常情，是證人馬素秋上開
      證言，不足採信。
    (6)又證人柯素秋於刑案偵查中證稱：「馬素秋是我小姑，她借款給甲○○曾叫我
      去領過，也曾幾次領錢時，丙○○○與甲○○還一起到銀行領錢，我小姑也曾
      向我拿錢借給甲○○，之後再轉借給丙○○○，後來丙○○○未按時還錢，我
      就打電話去給她先生，她先生說他不缺錢為何太太會借那麼多錢，後來到甲○○家裡協調，還發生爭執」、「是馬素秋出面向我借的，但我提款時，有遇到
      丙○○○與甲○○」等語（見偵查卷八十七年三月二十七日筆錄）；嗣於刑案
      第一審改稱：「八十四年間，馬素秋打電話告訴我說甲○○他們要買土地還欠
      二百萬元，我就將二百萬元借給他們，開莊全義之支票做擔保，但過了很久均
      未還錢，我就催馬素秋打電話給莊全義，結果八十四年五月間莊全義就找我和
      馬素秋去甲○○家中，我記憶中在場亦有丙○○○：：」等語（見刑案一審卷
      八十七年九月二十四日筆錄），其證詞前後不符且相互矛盾，亦委無可採甚明
      。
    (7)原告雖曾陸續匯款一千餘萬元至高天德之帳戶，但被告於八十三年九月二十三
      日、同年十月十七日、同年十二月二日亦分別匯款二百五十萬元、二百五十萬
      元及一百三十萬元予原告及其夫莊全義（被告指稱於八十四年四月六日亦領出
      八百萬元予原告，合計為一千四百三十萬元），可見雙方互有資金之往來，且
      雙方因長期借貸之往還，又基於朋友之誼，未具體留下字據，造成雙方認知上
      之差距，導致帳目不清，是上開匯款應僅能供雙方有民事債權債務糾葛之證明
      ，而不能資為係被告押運之證據。
    (8)被告二人在市場經營宰殺雞鴨，雖然是小本生意，但不能謂無獲利，且被告曾
      中多次六合彩彩金，此有中獎紅包袋為可憑，再查被告乙○○之儲金簿中匯款
      日不是星期三，就是星期五，而六合彩之開獎日為星期二及星期四，為一般人
      所知之事實，並經比對乙○○於下營鄉農會活期存款帳戶中八十四年五月十七
      日曾有二筆電匯現金收入計五百十九萬八千元，與六合彩紅包袋中其一所示相
      符，且經查詢匯款人為黃李月、黃正南，而黃李月為六合彩組頭，被告確實中
      獎彩金高達一千三百萬元以上等情，亦據證人黃李月於刑案第二審八十九年四
      月二十八日調查庭訊時證實，並證稱：「（問：妳是否簽中的第二天就匯款給
      簽中之人？）是的」、「（問：乙○○向妳簽六合彩時間有多久？）大約五年
      ，從八十三年底開始簽的，其中也有沒來簽的」等語，足證被告並非無資力之
      人，其辯稱借款予原告等情，當可採信。
四、綜上，原告陳稱被告向其詐騙要為其消災解運，致其陸續交付押運金二千九百七
    十三萬六千元云云，顯非可採，被告並無向原告詐欺取財情事，前開台灣高等法
    院台南分院八十八年度上易字第一三九四號刑事判決亦同此認定，並判處被告無
    罪確定在案。
五、本件事證已臻明確，兩造其餘攻擊防禦方法及舉證，於判決結果不生影響，爰不
    予一一論列。
六、從而，原告以被告向其詐騙款項為由，本於侵權行為法律關係，訴請被告連帶賠
    償所詐騙之款項二千八百八十一萬六千元，及自起訴狀繕本送達之翌日起至清償
    日止，按年利率百分之五計算之利息，為無理由，應予駁回。又原告之訴既經駁
    回，其假執行之聲請，即失所附麗，應併予駁回。
七、據上論結，本件原告之訴為無理由，依民事訴訟法第七十八條，判決如主文。
中    華    民    國      八十九      年    十      月        三十      日
                                  臺灣臺南地法院民事第三庭
~B法      官  葉惠玲
右為正本係照原本作成。
如對本判決上訴須於判決送達後廿日內向本院提出上訴狀
中    華    民    國      八十九      年    十      月        三十      日
~B法院書記官  李珍瑩


司法院資訊處製作；財團法人民間司法改革基金會備份。
